臺灣臺北地方法院民事判決　　　　　100年度勞訴更(一)字第1號
原　　　告　王筱君
訴訟代理人　黃文祥律師
被　　　告　中華航空股份有限公司
法定代理人　張家祝
訴訟代理人　顏邦峻律師
　　　　　　李瑞敏律師
　　　　　　陳金泉律師
上列當事人間確認僱傭關係存在等事件，本院於一百年八月三日
言詞辯論終結，判決如下：
    主  文
原告之訴及假執行之聲請均駁回。
訴訟費用由原告負擔。
    事實及理由
壹、程序方面：
    被告中華航空股份有限公司法定代理人原為魏幸雄，嗣於訴
    訟繫屬後變更為張家祝，有公司變更登記表1 件附卷可稽（
    見本院100 年度勞訴字第1 號卷第91頁），經張家祝具狀聲
    明承受訴訟，核無不合，應予准許，合先敘明。
貳、實體方面：
一、原告起訴主張：其自民國88年2 月12日起受僱於被告公司擔
    任空服員，原告於99年6 月底因感染流行感冒病毒，身體經
    常不適，先後於99年6 月28日、同年7 月9 日、12日併發急
    性牙齦發炎、雙頰腫脹等病狀，致無法正常出勤擔任飛航任
    務。原告遂於出勤當日以電話通知被告因身體不適而請假，
    但被告仍以原告未能完成請假手續為由，認定原告未出勤並
    以曠職論處，各處以申誡兩次、記過兩次及大過一次。嗣被
    告復以原告曠職三日違反工作規則，受懲戒處分已滿兩大過
    為由，將原告解僱。惟原告已請假並不構成曠職，且被告公
    司有備勤人員，原告遲到或未報到不會影響班機起飛，並非
    情節重大。被告解僱原告顯違反勞動基準法（下稱「勞基法
    」）第12條第1 項第4 款規定之解僱最後手段性。原告遭被
    告非法解僱後，仍一再向被告表示願回被告公司服務，但被
    告卻拒絕受領原告提供勞務，為此請求確認兩造間僱傭關係
    存在，並依民法第487 條規定請求被告給付工資。
  (二)對被告抗辯所為陳述：
  被告認定原告之曠職日期並非連續，且原告一個月內曠職亦
    未達6 日，不符合勞基法第12條第1 項第6 款規定要件，被
    告制定之工作規則顯擴張其解僱權限，應不生解雇之效力。
    且被告以原告違反工作規則向原告為終止勞動契約之意思表
    示，不得再以同一事由，援引勞基法第12條第1 項第4 款之
    規定終止兩造間勞動契約。
  被告曾告知原告如不自行離職，即要將原告解僱，若原告自
    行離職，可按年資由被告公司補償，原告始填寫離職預告書
    。然原告於離職預告書上係勾選申請退職而非離職，且被告
    並未依規定完成原告退職之相關程序，原告申請退職不發生
    效力。
  (三)並聲明：確認兩造間僱傭關係存在；被告應給付原告新
    台幣（下同）9 萬元，及自99年11月1 日起至清償日止，按
    年息5 ％計算之利息；被告應自99年11月1 日起至原告復
    職之日止，按月給付原告3 萬元；願供擔保請准宣告假執
    行。
二、被告則抗辯：
  (一)原告任職被告公司擔任空服員，而空服員僅在被告電腦系統
    分配通知出勤任務時，才需執勤，且主要工作為執行班機地
    面準備、空服用品檢查、安全及清艙檢查、空中服務、免稅
    品銷售與菸酒帳款繳交作業等，若空服員無故遲到或未報到
    ，被告為完成航機起飛之預定前置作業，雖會臨時指派空服
    員遞補原本預定配置之人力，但卻會造成被告人力調度之困
    擾，亦可能因臨時突發狀況致服務人員人手配置不足或無候
    補人員可用，而降低服務品質、延誤班機航行，嚴重損害搭
    機旅客權益及被告商譽，故被告極為重視所屬員工準時上下
    班，並針對無正當理由遲到、未報到之空服員制定懲處辦法
    ，此係為因應航空業之特性以及空服員任務之要求，基於僱
    主對其事業之控制權及維持企業經營秩序所必要之範圍內，
    做適當之要求。原告任職被告公司後，即因任務遲到、臨時
    未報到或臨時請假不合被告公司規定等違規行為，屢遭被告
    申誡、記過懲處高達34次，其年度考績均為乙等或乙等以上
    ，經被告多次勸導後，原告仍未改善，被告顯然已無法期待
    原告忠誠履行勞務給付義務；甚至原告自97年3 月起至99年
    7 月止，因多次未報到、遲到等嚴重違規，遭被告公司懲處
    達11次；又原告於99年5 月28日未攜帶證照記申誡一次，於
    99年6 月28日未報到記申誡兩次，於99年7 月9 日任務第二
    次未報到記過兩次，於99年7 月12日任務第三次未報到記大
    過一次，於99年度已累積記滿兩大過，被告基於維持被告公
    司紀律，維護飛航安全及旅客權益，依被告制定頒布並經公
    告之工作規則12.11.21. 、國內員工獎懲規定12.12.23. 、
    客艙組員獎懲規定3.5.5.，以原告累積已記滿兩大過，違反
    工作規則情節重大為由，於99年7 月25日依勞基法第12條第
    1 項第4 款規定解僱原告，符合解僱最後手段性。且被告非
    因原告無故曠職三日為由解僱原告，與勞基法第12條第1 項
    第6 款之規定無涉。
  (二)原告所提「魅力必緹診所」診斷證明書上之診斷名稱係記載
    「急性感染」，並非原告所稱急性感冒病毒感染，另經被告
    上網查詢後，發現魅力必緹診所為整形美容診所，而非感冒
    時看診之耳鼻喉科或內科診所，原告以該診所出具之診斷證
    明書主張非無故曠職，並不可採。且依客艙組員談話紀錄，
    原告於99年6 月28日未報到、99年6 月30日第三次遲到係因
    未調鬧鐘所致，屬可歸責原告之事由。又被告對所屬空服員
    之預定班表，於每月25日前即完成次月班表發布作業，空服
    員須以自己之帳號密碼登入被告系統，查詢自己次月出勤班
    表。被告並要求空服員嚴格遵守被告制訂之客艙組員請休假
    規定，俾讓電腦能預先調派人力因應臨時突發狀況。遇有空
    服員臨時請假之狀況，被告除立即通知候補人員頂替該次出
    勤任務外，也會立即於請假當日下午6 時後補派其缺勤之班
    表，而該名請假空服員依規定負有自行上網查詢是否有補派
    任務之義務，倘請假組員如因未上網或未電詢派遣櫃檯之補
    班訊息，致使該次任務未到，將視同未報到。縱原告因身體
    不適致無法出勤，其卻未依被告公司規定辦理請假，或未查
    詢電腦是否有派發補班之班表，依工作規則仍視為曠職。
  (三)原告自知其已累積記滿兩大過，乃搶先於99年7 月13日填寫
    離職預告書申請自請離職，並提出當日為離職生效日，但其
    顯違反勞基法第15條第2 款、第16條第1 項第3 款應於30日
    前預告僱主之規定，自不影響被告解僱原告之效力。縱認被
    告之解僱不合法，因原告已於99年7 月13日通知被告表示自
    請離職，則於預告期間屆滿即99年8 月12日起，兩造間勞動
    契約已終止，原告請求確認兩造間僱傭關係存在，自屬無據
    。若採認勞工終止契約僅為單方之意思表示，且為形成權之
    行使，一經提出達到僱主，無須僱主承諾即生消滅勞動契約
    之效力，亦應認原告於99年7 月13日向被告提出自請離職之
    意思表示時起，兩造間勞動關係即告消滅，原告不得主張兩
    造間僱傭關係存在併請求被告按月給付工資。
  (四)又被告於99年7 月25日通知原告終止與其之勞動契約，原告
    於受通知時起即未再上班，且原告於99年8 月11日寄發台北
    光華郵局第189 號存證信函內，僅稱「懇請公司再次斟酌。
    並於十日內提出合理之處分」等語，並未向被告表示其欲積
    極提出勞務給付之意思表示，故原告不得請求被告自99年11
    月1 日起至復職之日止按月給付3 萬元等語。
  (五)並聲明：原告之訴及假執行之聲請均駁回；如受不利判
    決，願供擔保請准宣告免為假執行。
三、兩造不爭執事項：
  (一)原告自88年2 月12日起受僱被告公司擔任空服員，被告公司
    於99年7 月25日依勞基法第12條第1 項第4 款之規定，為終
    止兩造間勞動契約之意思表示。
  (二)原告於99年5 月28日未攜帶證照，記申誡一次，於99年6 月
    28日未報到，記申誡兩次，於99年7 月9 日任務第二次未報
    到，記過兩次，於99年7 月12日任務第三次未報到，記大過
    一次，因而累積滿二大過。
  (三)原告於99年7 月13日曾填寫離職預告書，向被告申請自請離
    職。
四、至原告主張被告於99年7 月25日所為終止兩造間勞動契約之
    意思表示，與勞基法第12條第1 項第4 款所定「情節重大」
    之要件不符，且被告所制定之工作規則違反勞基法第12條第
    1 項第6 款之強制規定而無效，故不生終止之效力乙節，為
    被告所否認，並抗辯原告已於99年7 月13日填寫離職預告書
    提交被告公司，已生終止兩造間勞動契約之效力；況原告多
    次未依被告指定時間出勤，影響被告公司人員調度及航機起
    飛之預定前置作業，此係為因應航空業特性與空服員任務所
    必要，被告亦得以原告違反工作規則情節重大為由終止兩造
    間勞動契約等語。是本件所應審究者，在於原告於99年7 月
    13 日 填寫離職預告書是否即生終止勞動契約之效力？如尚
    未生效，則被告於99年7 月25日依勞基法第12條第1 項第4
    款之規定終止兩造間勞動契約是否有理由？
五、有關原告於99年7 月13日填寫離職預告書，是否即生終止兩
    造間勞動契約之效力部分：
  (一)按勞基法第15條第2 項規定，不定期勞動契約，勞工得隨時
    依同法第16條第2 項之規定預告終止。而勞工依勞基法第15
    條第2 項之規定自請離職，本屬契約終止權之一種，而終止
    權又屬形成權之一種，形成權於權利人行使時，固即發生形
    成之效力，然因勞基法預告期間之強制規定，而使勞雇雙方
    之契約關係，遞延至預告期間屆滿始告消滅。
  (二)經查，原告固於99年7 月13日填寫「自請離職離職預告書」
    ，離職預告日期與離職日期均載為99年7 月13日，離職原因
    則為「身體不適」，此觀之該預告書所載即明（本院勞訴卷
    第51頁）。惟依兩造間工作規則2.17.1之規定，「本公司除
    有下列情況之一者外，員工於終止契約時，應依2.15規定之
    期間預告本公司，如未依規定預告，致本公司遭受損失者，
    應依約負賠償之責」（本院勞訴卷第35頁）。而同工作規則
    2.15.1.3規定，「連續服務滿三年以上者，於三十日前預告
    之」。是原告自88年2 月12日起即受僱於被告公司，已連續
    服務滿三年以上，依上開工作規則或勞基法第15條第2 項準
    用第16條第1 項第3 款之規定，預告期間均為30日，是原告
    上開所為自請離職之終止意思表示雖已到達被告而生效，然
    兩造間之勞動契約關係，則遞延至預告期間屆滿即99年8 月
    12日始為消滅。故被告抗辯兩造間勞動契約已於99年7 月13
    日消滅乙節，並不可採。
六、其次，就被告依勞基法第第12條第1 項第4 款之規定終止兩
    造間勞動契約是否有效部分：
  (一)按勞工違反勞動契約或工作規則，情節重大者，雇主得不經
    預告終止契約，勞基法第12條第1 項第4 款定有明文。而僱
    主對於違反紀律之勞工，施以懲戒處分，係事業單位為維持
    其經營秩序所必須。惟所採取之方式，不可逾越必要之程度
    ，此即懲戒處分相當性原則。且解雇具有最後手段性，亦即
    為雇主終極、無法避免、不得已之手段，且內容應合於比例
    原則中之必要性原則。懲戒解僱手段之採取，須有勞動基準
    法第12條各款所列情形，足認勞動關係受到嚴重干擾而難期
    繼續，而有立即終結之必要者，且雇主亦已無法透過其他懲
    戒方法，如記過、扣薪、調職等維護其經營秩序時，始得為
    之。故而，勞動基準法第12條第4 款所謂「情節重大」，係
    屬不確定之法律概念，不得僅就雇主所訂工作規則之名目條
    列是否列為重大事項作為決定之標準，須勞工違反勞動契約
    或工作規則之具體事項，客觀上已難期待雇主採用解僱以外
    之懲處手段而繼續其僱傭關係，且雇主所為之懲戒性解僱與
    勞工之違規行為在程度上須屬相當，方符合上開勞基法規定
    之「情節重大」之要件。則勞工之違規行為態樣、初次或累
    次、故意或過失違規、對雇主及所營事業所生之危險或損失
    、勞雇間關係之緊密程度、勞工到職時間之久暫等，均為是
    否達到懲戒性解僱之衡量標準。最高法院亦著有96年度台上
    字第631 號判決見解，可資參照。
  (二)查被告公司之員工工作規則6.1.3.1 所定「曠職」係指「未
    經請假或假滿未經續假而擅自不到職者」，此有工作規則在
    卷可佐（本院勞訴卷第36頁背面）。而原告分別於99年6 月
    28日任務未報到，記申誡兩次，於99年7 月9 日任務第二次
    未報到，記過兩次，於99年7 月12日任務第三次未報到，記
    大過一次，此為兩造所不爭執。原告雖主張其三次任務未報
    到均曾以電話請假，然依被告公司上開工作規則7.13之規定
    ，「員工請假時，應於事前親自以口頭或書面敘明請假理由
    及日數，並辦妥請假手續方可離開工作崗位。但遇有急病或
    緊急事故，得於一日內委託他人代辦請假手續。辦理請假手
    續時，公司得要求員工於三日內提出有關證明文件，如有虛
    偽情事，其請假期間以曠職論，並予適當之懲處」（本院勞
    訴卷第38頁）。而就原告上開於99年7 月9 日、7 月12日未
    報到之狀況，依被告提出之客艙組員談話紀錄所載：「王員
    （即原告）表示，7 月8 日打電話至組上表示要請三天假，
    組上要求先將診斷證明傳真至組上，後來請組員由網路遞假
    單，但被告知僅能遞7 月8 日，7 月9 日、10日無法遞單，
    因想辦公室快下班，沒來詢問，之後亦沒看到補CI160 任務
    ，所以造成7 月9 日CI160 沒報到。而組上表示：組上是接
    到筱君（即原告）來電，但當時在15：54只遞出7 月8 日的
    假單，在16：02簽核假單，17：13派遣部補7 月9 日CI160
    任務，．．．接著7 月10日、11日連著請病假2 天，7 月10
    日於16：29：44由網路遞單請CI681 ，16：43空管部簽核，
    16：49補7 月12日CI511 任務」等語（本院勞訴卷第54頁）
    。由上開談話紀錄，已可見原告確實未於7 月9 日、7 月12
    日依工作規則之規定請假，而致派遣之任務未報到。雖原告
    又提出魅力必緹診所於99年7 月6 日、7 月10日出具之診斷
    證明書2 紙，均記載原告「牙齦發炎併雙頰腫脹，宜臥床休
    息冰敷並抗生素治療3 天」等語（北勞調卷第8 至9頁 ）。
    惟縱認上情屬實，原告仍應依被告員工工作規則之規定辦理
    請假手續，而非率爾無視於被告派遣之飛航任務逕自未前往
    報到。何況原告於99年6 月28日已有任務未報到之情形，而
    該次究有何不適病狀，則未據原告提出證據以為證明，本院
    調閱原告之健保紀錄（本院卷第12頁），亦無何6 月28日之
    就醫資料，益徵原告確屬曠職甚明。
  (三)另原告又主張其並未連續曠職3 日，亦未實際影響飛航，並
    無違反工作規則情節重大可言。惟按勞基法第12條第第1 項
    第6 款雖規定，「無正當理由繼續曠工三日，或一個月內曠
    工達六日者」，雇主得不經預告終止勞動契約。然雇主為事
    業之管理，得在不違反法令之強制或禁止規定或其他有關該
    事業適用之團體協約之範圍內，訂定工作規則，此觀之勞基
    法第71條之規定可知。故勞工基於勞動契約，有服從雇主指
    揮監督、遵守雇主所定工作規則之義務，對於違反工作規則
    之勞工，雇主基於其勞動契約自得依情節予以適當之懲處。
    而雇主之懲處亦非漫無限制，亦屬勞動契約中勞動條件之一
    部，而不得低於勞基法所定最低勞動條件。查被告公司員工
    工作規則12.11.21係規定，員工在考績年度內，經功過相底
    仍記滿二次大過者，予以解僱；而三次申誡相等一次記過，
    三次記過相等一次大過（本院勞訴卷第41頁）。就「未依規
    定時間出勤或擅離工作崗位情節輕微者」，上述工作規則第
    12.8.1所規定之懲戒方法為申誡（同卷第40頁）；而「未按
    規定攜帶或遺失工作所需有效證件，影響任務派遣或工作遂
    行者」、「無正當理由曠職達一日者」，依上述工作規則第
    12.9.3、12.9.19 之規定，懲戒方法為記過（同卷第40頁）
    ；至「無正當理由連續曠職二日，或一個月內曠職達三日者
    」，依同工作規則第12.10.11規定懲戒方法為記大過。就上
    開因「曠職」而受懲戒之內容觀之，如僅因「曠職」而合於
    被告員工工作規則規定記滿二次大過解僱者，其曠職日數較
    諸勞基法第12條第1 項第6 款所定「繼續曠工三日，或一個
    月內曠工達六日」之情形為多。足見被告員工工作規則所定
    懲戒事由，並未低於勞基法所定最低勞動條件。況且，本件
    被告係依勞基法第12條第1 項第4 款「違反工作規則情節重
    大」而終止兩造間勞動契約，徵諸原告係首重服務品質及飛
    航安全之航空業員工，空服人員準時報到並確實執行飛航前
    置作業，乃確保航空業飛航品質之基本要求，況航空業乃執
    行大眾運輸服務，飛航品質不彰將影響航機上數百名旅客之
    安全。倘空服員任意未經請假而曠職，被告公司勢須臨時以
    備勤人員遞補，備勤人員臨時受命執行任務，相較於前一日
    即已知悉派遣任務而有所準備之人員，體力及心理狀態均非
    等同，更難確保飛航品質，即便實際上未影響航班起降，被
    告就原告之曠職行為，依工作規則予以懲戒處分，即合於必
    要性原則。況原告曠職情況並非偶一，於6 月29日、7 月9
    日、7 月12日半個月內即已曠職三日，加上其先前已於99年
    5 月28日因未攜帶證照，而受申誡一次之懲戒處分，顯見原
    告屢因違反工作規則受申誡、記過之懲戒處分，卻未改善，
    顯難期待被告公司採用解僱以外之懲處手段而繼續其僱傭關
    係，是被告所為解雇，亦符合前述最後手段性原則。
  (四)綜上，被告於99年7 月25日依勞基法第12條第1 項第4 款之
    規定終止兩造間勞動契約，乃於法有據，自已生終止之效力
    。
七、從而，被告以原告終止兩造間勞動契約不合法而訴請確認兩
    造間僱傭契約存在，並請求被告給付起訴前已屆期之薪資9
    萬元，及自99年11月1 日起至復職之日止，按月給付3 萬元
    ，均為無理由，不應准許。原告之訴既經駁回，其假執行之
    聲請亦失所附麗，併予駁回。
八、本件事證已明，兩造其餘攻擊防禦方法及舉證，核與前開認
    定不生影響，爰不予一一論究。
九、結論：原告之訴為無理由，依民事訴訟法第78條，判決如主
    文。
中    華    民    國   100    年    8     月    30    日
                    勞工法庭    法  官  汪怡君
以上正本係照原本作成
如對本判決上訴，須於判決送達後20日內向本院提出上訴狀。如
委任律師提起上訴者，應一併繳納上訴審裁判費。
中    華    民    國   100    年    8     月    30    日
                                書記官  楊勝欽